臺灣臺中地方法院刑事判決　　　　　　　 96年度訴字第675號
公　訴　人　臺灣臺中地方法院檢察署檢察官
被　　　告　乙○○
選任辯護人　吳光陸　律師
　　　　　　廖瑞鍠　律師
　　　　　　洪錫欽　律師
上列被告因偽證案件，經檢察官提起公訴（96年度偵字第4050號）
，本院判決如下：
    主    文
乙○○教唆證人於執行審判職務之公署審判時，於案情有重要關
係之事項，供前具結，而為虛偽陳述，處有期徒刑捌月，減為有
期徒刑肆月。
    犯罪事實
一、乙○○為執業律師，經丙○○選任為本院94年度訴字第3631
    號毒品危害防制條例案件之辯護人，為丙○○之受任律師，
    因知悉戊○○於偵查中指證丙○○分別於民國（下同）94年
    2 月間某日、同年5月間某日及同年7月間某日，在臺中市北
    屯區○○○○街處，分別無償轉讓毒品K他命各1次予戊○○
    ；另於警詢中指證丙○○於同年9 月23日8、9時許，在桃園
    縣桃園市返回臺中市途中，亦無償轉讓毒品K他命1次予戊○○，而遭臺灣臺中地方法院檢察署檢察官以94年度偵字第
    15496 號提起公訴。竟為避免丙○○之刑責，於95年5月4日
    前某日，命丙○○以電話聯絡戊○○，要求戊○○於95年 5
    月4 日15時30分許，即本院上開案件審理庭前半小時在法庭
    外見面。戊○○如期赴約，乙○○遂於本院第11法庭外，拿
    出戊○○之前之偵訊及警詢筆錄給戊○○看，並教唆戊○○
    於接受詰問時應如何虛偽證述，而戊○○於同日16時許以證
    人身分在本院審理庭接受詰問及訊問時，經具結後明知證人
    作證應據實陳述，不得匿、飾、增、減，竟於審判長問及「
    你於偵訊陳述是否實在（指戊○○於偵查中指證丙○○於94
    年2、5、7月共3次轉讓毒品之事實）？」、「丙○○有無送
    你三次K 他命？」等對於案情有重要關係之事項，竟分別為
    虛偽證稱「我說丙○○給我三次K他命部分不實在」、「（
    丙○○）沒有（送我三次K 他命）」等語。嗣丙○○所涉上
    開違反毒品危害防制條例案件，仍經本院就轉讓毒品部分，
    判處有期徒刑10月（該案目前業經最高法院駁回上訴確定）
    ，經蒞庭檢察官簽分戊○○涉犯偽證罪由臺灣臺中地方法院
    檢察署檢察官偵辦，而戊○○於臺灣臺中地方法院檢察署95
    年度偵字第11837 號自己被訴偽證案件偵查中，供出係律師
    乙○○教唆為上開虛偽證述，始查悉上情。
二、案經臺灣臺中地方法院檢察署檢察官自動檢舉偵查起訴。
    理    由
壹、程序部分：
一、按偵查中對被告以外之人所為之偵查筆錄，或被告以外之人
    向檢察官所提之書面陳述，性質上雖均屬傳聞證據。惟現階
    段刑事訴訟法規定檢察官代表國家偵查犯罪、實施公訴，依
    法其有訊問被告、證人及鑑定人之權，證人、鑑定人且須具
    結，而實務運作時，檢察官偵查中向被告以外之人所取得之
    陳述，原則上均能遵守法律規定，不致違法取供，其可信度
    極高。職是，被告以外之人前於偵查中已具結而為證述，除
    反對該項供述得具有證據能力之一方，已釋明「顯有不可信
    之情況」之理由外，不宜即遽指該證人於偵查中之陳述不具
    證據能力，刑事訴訟法第159 條之1第2項定有明文。查證人
    戊○○於95年9 月6日、95年9月13日，在自己被訴偽證案件
    偵查中，就其供述部分，業分別以證人身分具結在案（見95
    年度偵字第11837 號卷第18、27頁）。辯護人雖提出戊○○
    兩次偵訊之光碟譯文（上開偵訊光碟本院曾於準備程序中勘
    驗，並由辯護人提出譯文，檢察官亦同意作為證據方法）主
    張檢察官在偵查時有誘導訊問等不法取供之情形，惟參照偵
    訊光碟譯文之全篇意旨，檢察官在針對每一問題訊問戊○○
    之後，均會將被告先前片斷之供述加以整理，最後再訊問戊○○並請其確認，自可排除戊○○於偵查中之證述，係因檢
    察官誘導訊問，而產生與戊○○本意相違背之情形，依前述
    說明，辯護人指稱戊○○偵查中之證述顯不可信云云，容有
    未合，戊○○於偵查中之證言自具有證據能力，合先敘明。
貳、實體部分：
一、訊據被告乙○○固不否認有擔任丙○○於本院94年度訴字第
    3631號違反毒品危害防制條例案件之辯護律師，並在該案95
    年5月4日審理開庭前半小時，在法庭外與戊○○交談之事實
    ，惟矢口否認有何教唆偽證之犯行，辯稱：(一)在95年2 月間
    ，戊○○有向事務所內之法務表示「是與丙○○一起去買毒
    品的」，且也有聽過內容為「為什麼毒品是我們一起買的，
    你要跟檢察官講說毒品是我轉讓給你的」之丙○○與戊○○
    對話之電話錄音，當天在法庭外，只是叫戊○○照事實講，
    並不是教戊○○無中生有。(二)接案之後，發現戊○○在偵查
    中指證丙○○轉讓3 次毒品部分，雖為丙○○所否認，但因
    戊○○已有具結，所以決定不在此部分著墨；但是就被捕當
    天 (即94年9月23日)，戊○○在偵查中具結稱是與丙○○合
    買毒品，惟檢察官仍起訴丙○○轉讓毒品，所以才會請戊○○對94年9 月23日當日被捕之情形出庭作證。(三)又被告如果
    有教唆戊○○針對丙○○之前3 次轉讓毒品之犯行作偽證，
    則被告為丙○○辯護時，應該會在主詰問或覆主詰問程序中
    ，對戊○○問到此部分之事實。但此部分之事實，被告並未
    對戊○○實施詰問，實際上是由審判長依職權訊問戊○○，
    足以證明，被告並未教唆戊○○偽證云云。
二、經查：
  (一)本院以丙○○於偵查中之自白，戊○○於偵查中之證述及吳
    傳賢於警詢中之供述，因而認定戊○○於偵查中具結證稱丙○○確有轉讓K他命供其施用之事實，而以94年度訴字第363
    1 號判決「丙○○連續轉讓第三級毒品，處有期徒刑10月」
    ，該案並經臺灣高等法院臺中分院及最高法院駁回上訴確定
    ，有本院94年度訴字第3631號、臺灣高等法院臺中分院95年
    度上訴字第1603號及最高法院96年度台上字第121 號刑事判
    決書各1份在卷可參。
  (二)被告前開犯罪事實，業據證人戊○○於檢察官另案偵辦其偽
    證案件時（即95年度偵字第11837 號）具結證稱：「（問：
    95年5月4日何以會出庭作證？）是丙○○的律師和丙○○聯
    絡我，是打我的手機，我的手機號碼是0000000000，當時約
    是95年5月4日的前一天下午打給我的，電話內容是叫我出庭
    作證較有利，他跟我講說開庭前半小時到法庭外面，那個法
    庭是在郵局附近，當時我到時是先看到丙○○，之後丙○○
    再介紹我認識他的律師，在這之前我並未看過這位律師，這
    位律師的特徵是中等身材、比我矮、皮膚有點黑、未戴眼鏡
    、眉毛很濃，我不記得這位律師的真實姓名，當時並未有另
    一位律師在場」、「（問：這位律師是否有明確教你在法庭
    陳述丙○○未將K 他命交給你之事實？）丙○○律師只是教
    我在法庭陳述時，如果審判長問你說丙○○有無給你毒品，
    你要說不知道或者沒有等語」、「（問：律師在法庭外跟你
    談話多久？）半小時，另外他尚有拿我在警詢中及偵查中的
    筆錄給我看，丙○○的律師從頭到尾將我的筆錄再講一次，
    叫我等一下要講跟偵查筆錄不一樣，這樣對我較有利，當時
    我並未問丙○○的律師為何要這樣講」、「（問：提示審判
    筆錄，『因為丙○○要出來擔，因為我不知道送我毒品也犯
    罪，我才這樣講，當時我如果知道轉讓毒品會犯罪，我就不
    會這樣講』，是你自己要講，還是律師教你的？）是律師教
    我這樣講的」等語綦詳（以上見95年度偵字第11837 號卷第
    24-25 頁）。嗣證人戊○○前開被訴偽證案件移送法院審理
    時，戊○○仍為認罪之自白，並供稱：「那是律師叫我說的
    」等語（見本院95年度訴字第3077號卷第12頁）（證人戊○○偽證部分，業經本院判處有期徒刑5月，並緩刑2年確定）
    。
三、被告固執前揭情詞辯解，惟查：
  (一)證人即被告事務所助理丁○○於本院審理時證稱：95年5 月
    4日當日丙○○與戊○○確實有到事務所來看訴狀，但律師
    （指被告）不在事務所，所以他們停留十幾分鐘就離開；因
    為律師不在，所以沒和丙○○、戊○○談案情等語（本院96
    年11月15日審判筆錄第5-7 頁）。核與證人即被告律師事務
    所另一位助理甲○○於同日本院審理時證述之情節一致（同
    上卷第9 頁）。再參以證人戊○○與丙○○於偵查中均分別
    證稱「（問：95年5月4日臺中地院開庭之前是否有跟丙○○
    去過乙○○律師之事務所？）有，當天乙○○律師不在事務
    所，我們去時未看到他，當天我們在乙○○律師事務所內待
    了一會兒，我也未跟事務所內的任何人講話，之後我就離開
    了」、「（問：開庭之前是否有跟戊○○一起去乙○○律師
    之事務所？）有，我們在哪待了一、二十分鐘，結果律師未
    回來，於是我們就走了，我們有跟律師事務所內的員工聊天
    ，但是我們都未聊至本件案情」等語（見95年度偵字第6638
    號卷第41-42 頁）。則被告辯稱「戊○○曾至事務所告知助
    理其與丙○○是一起去購買毒品的」云云，顯與事實不符。
  (二)被告又辯稱伊曾聽過戊○○與丙○○之間之對話錄音，內容
    為戊○○自述與丙○○一起購買毒品，且戊○○亦提及94年
    9月23日被查獲當天，曾以現金卡提領6萬元，作為與丙○○
    合買毒品之資金云云。而經本院訊問證人丙○○固證稱：確
    實有此一錄音，當時也有將錄音內容告知被告（本院96年11
    月15日審判筆錄第16頁）；另證人戊○○固亦證稱：查獲當
    天確實有以現金卡提領之紀錄（本院同日筆錄第22頁）。惟
    查，倘錄音及提領現金之紀錄確實存在，何以被告對於此項
    有利於丙○○之證據，迄未於審判中提出作為主張。況且，
    錄音係掌握在丙○○自己手上，而現金卡之提款紀綠，只要
    向法院聲請，即可輕易向金融機關查詢，並非無法或難以調
    查之證據，被告捨此不為，則所稱前開錄音及提款紀錄之真
    實性，自有可議。此外，證人丙○○另證稱：錄音內容原先
    存在電腦內，現在應該不在了（本院同日審判筆錄第13頁）
    ；而證人戊○○亦證稱：亦無確切之證據，證明查獲當天提
    領的現金是用於合買毒品（本院同日審判筆錄第25頁）等語
    。是被告此部分之辯解，亦難作為有利於被告認定之依據。
  (三)又證人丙○○於本院審理時雖證稱：被告並未教唆戊○○作
    偽證，且被告亦未拿戊○○於偵訊及警詢的筆錄給戊○○看
    （本院同日審判筆錄第14-15 頁），惟此部分之證述與證人
    戊○○前開證述不符。參以被告是否教唆偽證，與丙○○亦
    有利害關係，及被告曾受委任擔任丙○○之辯護人，丙○○
    上開證言，自有迴護被告之虞，實不足為採。
  (四)被告又辯稱：伊為丙○○辯護之重點，是在於94年9 月23日
    當天，丙○○有無轉讓毒品予戊○○，所以不可能故意教唆
    戊○○針對丙○○有無在95年2 月、5月及7月轉讓毒品之事
    實作偽證。經查，證人戊○○於丙○○違反毒品危害防制條
    例案件中，在警詢時，關於94年9月23日查獲當天所扣案之K
    他命，先證稱係丙○○無償轉讓給他，且當時並未供出丙○○另外於94年2月、5月及7月各轉讓毒品1次給他。嗣於該案
    偵查中經具結後再翻異前詞，改稱：94年9 月23日查獲當天
    的K他命並非丙○○轉讓，且主動供出丙○○另外3次轉讓毒
    品之犯行（見94年度偵字第15496號卷94年9月24日偵查筆錄
    ）。依刑事訴訟法第159 條之1第2項之規定，被告以外之人
    於偵查中向檢察官所為之陳述，原則上具有證據能力，被告
    身為丙○○之辯護律師，對於前開證據能力之相關規定，自
    當知悉。而戊○○既於偵查中結證丙○○並未在94年9 月23
    日當天轉讓毒品，則被告對於此項有利於丙○○且具有證據
    能力之證言，自可引用作為對丙○○有利之答辯。反而戊○○於警詢中未供出94年2 月、5月、7月丙○○轉讓毒品之犯
    行，卻於偵查中結證丙○○有上開犯行，此項不利於丙○○
    之證詞，才是審判中辯護之重點。被告為執業律師，對此焉
    有不知之理。況且，證人戊○○於本院審理中亦證稱：自己
    是因為在丙○○案件審理中證述丙○○沒有在94年2月、5月
    及7 月轉讓毒品，而以偽證罪被訴，且此部分之說詞，確實
    是律師在法庭外郵局附近教我的等語（本院96年11月15日審
    判筆錄第27-28 頁）。綜上所述，被告辯稱其為丙○○辯護
    之重點並非針對94年2 月、5月及7月之事實，自不可能教唆
    戊○○針對此部分之事實作偽證云云，顯係臨訟杜撰之詞，
    不足採信。
  (五)至於被告辯稱倘伊教唆戊○○於審判中作偽證，就丙○○是
    否於94年2 月、5月及7月轉讓毒品之事實為不實之陳述，則
    應會利用伊詰問戊○○之程序，就此部分之事實詰問戊○○
    ，惟觀乎該案交互詰問過程中，伊僅就丙○○是否於94年 9
    月23日轉讓毒品之事實詰問戊○○，至於戊○○於審判中翻
    異前詞，改稱偵查中證述丙○○轉讓3次K他命部分不實在一
    情，是經審判長訊問後，戊○○才予以回答等語。惟查：證
    人戊○○於自己偽證案件95年9 月13日偵查中已證稱：丙○○的律師教我在法庭陳述時，如果審判長問你說丙○○有無
    給你毒品，你要說不知道或者沒有（95年度偵字第11837號
    卷第25頁）；另於本院審理中亦證稱「（審判長問：被告當
    時有無要你明確在法院問你丙○○有無轉讓毒品給你時，說
    ：沒有？）有。」（本院96年11月15日審判筆錄第26頁）。
    則依證人戊○○前開2 次證述可知，被告教唆的內容，並未
    侷限在哪一次轉讓毒品之事實，並且也包括當法官訊問時之
    答話，並非僅針對被告對戊○○實施交互詰問之程序。且證
    人戊○○於95年9月13日偵查中亦證述：關於94年9月23日丙○○是否有轉讓毒品給他，這一部分之證述，以在審判中所
    言實在，且律師並沒有教他。由此益證，被告教唆戊○○偽
    證之事實，應是關於戊○○先前在丙○○毒品案件中，於警
    詢時未供出，嗣後於偵查中才主動供出丙○○曾於94年2 月
    、5 月及7月分別轉讓毒品各1次之事實部分。又證人戊○○
    於本院審理時對於被告有無跟他提及94年9 月23日之前之事
    ，時而回答沒有，時而回答好像有提到，伊不是很確定等語
    （本院同日審判筆錄第23頁），益足以證明，證人戊○○於
    本案審理時，因時間久遠，記憶顯有模糊，所為證述難免前
    後不一，或細節無法交待清楚，惟其在檢察官偵訊時既已具
    結證述，此部分之事實，自應以證人戊○○於偵查中之證述
    較為可信。茲本院再參酌被告於95年5月4日為丙○○所撰寫
    之辯護意旨狀，亦強調丙○○不可能無緣無故「多次」無償
    轉讓毒品予戊○○吸食，益足以佐證，被告為丙○○辯護之
    重點，當然包括丙○○94年2 月、5月及7月轉讓毒品予戊○○之部分。至於被告為何在詰問證人戊○○之過程，未問及
    戊○○此部分之事實，究竟是遺忘，或者認為只要讓法院相
    信2人在94年9月23日查獲當天確實是一起購買毒品，即可翻
    案等等，已無從深究。惟綜觀前開所述，被告為丙○○辯護
    之重點，並非僅針對94年9 月23日查獲當天之事實，應可認
    定。
    從而，被告此部分之辯解，亦不足為其有利之認定。
  (六)再者，丙○○於自己毒品案件偵查中，已自白曾在94年5 、
    6月間轉讓毒品給戊○○（95年度偵字第15496號卷第11頁）
    ，與戊○○於該案偵查時經具結後證述丙○○確實有於94年
    2月、5月及7月轉讓毒品3次之事實亦大致吻合（同上卷第13
    頁）。被告身為律師，依其專業判斷，丙○○確有無償轉讓
    K 他命三次予戊○○之事實，應足以認定。竟於該案審理前
    ，將偵訊筆錄拿給證人戊○○觀看，並教導證人戊○○在接
    受詰問或法院訊問時如何應答，甚至就丙○○是否有轉讓毒
    品乙節，明確教導證人戊○○回答「沒有」或「不知道」。
    倘被告僅要求證人戊○○「照事實講」，則戊○○於審理庭
    中，應與偵查中為相同之供述，而不會有「（審判長問：丙○○有無轉讓你K 他命三次？）沒有」之回答。綜上所述，
    本件被告確實有教唆偽證之犯意及行為，其事證已臻明確，
    犯行堪予認定。
四、被告行為後，刑法已於94年2月2日修正公布，並於95年7月1
    日施行，修正後第2條第1項規定：「行為後法律有變更者，
    適用行為時之法律。但行為後之法律有利於行為人者，適用
    最有利於行為人之法律。」此項修正乃為符合刑法第1 條罪
    刑法定主義之要求，貫徹法律禁止溯及既往原則，屬規範行
    為後法律變更所生新舊法律比較適用之準據法，應逕適用修
    正後刑法第2 條決定新舊法之適用。又被告行為後，刑法第
    29條教唆犯之規定業已修正，修正前第29條第3 項原對於「
    失敗教唆」、「無效教唆」，仍以未遂犯處罰；而新法則刪
    除對於「失敗教唆」及「無效教唆」之處罰，修正後有關教
    唆犯之規定對被告較為有利，自應適用修正後新法之規定。
    至於被告所犯刑法第168 條偽證罪於本次並未修正，自無新
    舊法比較適用之問題，併予敘明。
五、按刑法上之偽證罪，為形式犯，不以結果之發生為要件，證
    人於供前或供後具結而就案情有重要關係事項，故為虛偽陳
    述，其犯罪即成立，而該罪所謂於案情有重要關係之事項，
    則指該事項之有無，足以影響於裁判之結果者而言，至於其
    虛偽陳述，法院已否採為裁判或檢察官據為處分之基礎，或
    有無採為基礎之可能，皆於偽證罪之成立無影響，最高法院
    71年台上字第8127號、84年台上字第3949號判例分別可資參
    照。查丙○○經臺中市警察局第二分局以違反毒品危害防制
    條例移送臺灣臺中地方法院檢察署偵辦，而丙○○是否應論
    以轉讓毒品犯行，與其是否確有轉讓K 他命予戊○○有重要
    關係，而被告乙○○明知丙○○確實有於94年2月間某日、5
    月間某日及7月間某日轉讓第三級毒品K他命予戊○○，卻教
    唆戊○○於審判中為上開虛偽不實之陳述，且與案情確實有
    重要關係，依上開判例意旨，自應成立偽證罪。是核被告所
    為，係犯刑法第168條偽證罪之教唆犯，應依修正後刑法第
    29條之規定負教唆偽證罪之刑責，並依所教唆之罪處罰之。
    爰審酌被告犯罪之動機、目的、手段、品行及智識程度，及
    身為律師竟教唆證人偽證，所為嚴重危害司法審判之正確性
    ，及其於犯罪後否認犯行，未具悔意等一切情狀，量處如主
    文所示之刑，以示懲儆。
六、又被告所犯教唆偽證罪，因其犯罪時間在96年4 月24日以前
    ，合於中華民國96年罪犯減刑條例第2 條第1項第3款之減刑
    條件，應減其刑期1/2。
據上論斷，應依刑事訴訟法第299條第1項前段，刑法第29條、第
168條，中華民國96年罪犯減刑條例第2條第1項第3款、第7條，
判決如主文。
中　　華　　民　　國　　96　　年　　11　　月　　29　　日
                  刑事第六庭  審判長法官  洪俊誠
                                    法官  唐敏寶
                                    法官  高英賓
上正本證明與原本無異。
如不服本判決，應於收受送達後10日內向本院提出上訴書狀（應
敘述具體理由並附繕本）。
上訴書狀如未敘述理由，應於上訴期間屆滿後20日內補提理由書
於本院。
                                  書記官  司立文
中　　華　　民　　國　　96　　年　　11　　月　　29　　日
附錄論罪科刑法條：
中華民國刑法第168條
於執行審判職務之公署審判時或於檢察官偵查時，證人、鑑定人
、通譯於案情有重要關係之事項，供前或供後具結，而為虛偽陳
述者，處7年以下有期徒刑。
中華民國刑法第29條
教唆他人使之實行犯罪行為者，為教唆犯。
教唆犯之處罰，依其所教唆之罪處罰之。
